【裁判字號】    99,交聲,131
【裁判日期】    990930
【裁判案由】    交管條例聲異
【裁判全文】
臺灣板橋地方法院交通事件裁定         99年度交聲字第131號
原處分機關  交通部公路總局臺北區監理所
異  議  人
即受處分人  甲○○
上列異議人即受處分人因違反道路交通管理處罰條例案件，對於
交通部公路總局臺北區監理所民國96年9月28日北監自裁字裁40-
AEU281191號違反道路交通管理事件裁決處分聲明異議，本院裁
定如下：
    主  文
原處分撤銷。
甲○○不罰。
    理  由
一、按「法院受理有關交通事件，準用刑事訴訟法之規定」，道
    路交通管理處罰條例第89條前段定有明文，則刑事訴訟程序
    基本原則之一「罪疑唯輕原則」，於法院審理行為人違反道
    路交通管理處罰條例案件時，自當有其適用。易言之，法院
    於審理前揭案件，於踐行調查證據程序完畢後，為事實之認
    定時，如就原處分機關所認定之行為人違規事實仍有合理之
    訴訟上懷疑，而無行為人確有該當於道路交通管理處罰條例
    各該處罰條文之構成要件之確信者，即應本於訴訟上「對待
    證事實倘有懷疑，則從被告之利益作解釋」之證據法則，作
    對行為人有利之認定。
二、原處分意旨略以：本件異議人即受處分人（下稱受處分人）
    甲○○於民國95年5 月9 日中午12時45分許，駕駛車牌號碼
    0122-MV 號自用一般小貨車，行經臺北市○○路○ 段與敦煌
    路口時，因有未依號誌指示右轉之交通違規行為，經警攔檢
    後當場製單舉發，嗣受處分人未於95年5 月24日應到案日期
    前提出申訴，原處分機關乃於96年9 月28日依道路交通管理
    處罰條例第48條第1 項第2 款、第63條第1 項第1 款（裁決
    書漏載第1 款）之規定，裁處受處分人罰鍰新臺幣1,800 元
    ，並記違規點數1 點。
三、異議意旨略以：受處分人於98年11月接獲換駕照通知，至蘆
    洲監理站始知有本件舉發通知單，單上簽名非受處分人所簽
    ，亦不認識車主，怎會駕駛其車，又受處分人因駕照遺失，
    導致多次駕照遭不明份子冒用，受處分人已多次向警察機關
    反映，亦有在臺北市警局完成報案受理，另受處分人曾先後
    向新竹縣警局竹東分局、臺北市警局北投分局、臺北市警局
    士林分局等警局開出之罰單提出申訴說明，亦已銷案完成，
    並向臺北市警局士林分局提出報案受理，請詳查等語。
四、經查：
（一）本件原處分機關96年9 月28日北監自裁字裁40-AEU281191
      號違反道路交通管理事件裁決書，係於96年10月2 日郵寄
      送達至受處分人住所即臺北縣蘆洲市○○街139 巷22弄1
      號3 樓，並由受處分人簽收，有原處分機關送達證書影本
      1 份在卷可按，故受處分人如對上開裁決書不服欲提起異
      議，其20日之合法提起異議期間應自其收受裁決書之翌日
      即96年10月3 日起算，又因受處分人非居住於原處分機關
      所在之臺北縣樹林市，依法院訴訟當事人在途期間標準第
      4 條第1 款第2 目規定，扣除在途期間2 日，則其聲明異
      議期間於96年10月24日屆滿。本件受處分人就上開裁決處
      分雖於98年12月31日始具狀向本院聲明異議，然其前已於
      96年10月19日以交通違規案件陳述書就上開裁決處分向原
      處分機關申訴表明不服之意思，有該陳述書上原處分機關
      之收狀日期戳章在卷可憑，按此申訴既在上開裁決書送達
      之後方提出，然受處分人所為該陳述書內容之真意，仍係
      對原處分機關所為之裁罰不服而尋求救濟之意，縱受處分
      人所提出之申訴，雖與道路交通案件處理辦法第13條所定
      聲明異議之程序不盡相符，然而其既已在法定期間內向原
      處分機關表明不服原裁決，之後並已於98年12月31日以書
      狀聲明異議，則依道路交通案件處辦法第18條但書規定，
      其原先程式上之欠缺自已補正，並無聲明異議不合法律上
      之程式可言（臺灣高等法院93年度交抗字第860 號裁定意
      旨參照）。從而，本件應視為受處分人已於法定聲明異議
      期間20日內合法提起聲明異議，合先敘明。
（二）本件交通違規之實際行為人於上述時、地，不依號誌指示
      右轉彎，經警予以舉發等情，固有臺北市政府警察局95年
      5 月9 日北市警交字第AEU281191 號舉發違反道路交通管
      理事件通知單（下稱本件舉發通知單）、臺北市政府警察
      局大同分局96年10月26日北市警同分交字第09632088800
      號書函、交通部公路總局臺北區監理所96年9 月28日北監
      自裁字裁40-AEU281191號違反道路交通管理事件裁決書各
      1 紙在卷可稽。
（三）惟就本件舉發通知單上收受通知聯者簽章欄所示違規行為
      人「甲○○」之簽名，經本院以之與受處分人在本院命請
      其當庭書寫直式及橫式各20次之「甲○○」簽名字跡及在
      訊問筆錄上、聲明異議狀上所為簽名比對結果，自肉眼上
      觀察，其等橫豎、勾勒、撇捺、連筆方式等筆跡特徵，均
      與違規當時行為人所親自簽寫之「甲○○」字樣迥異，復
      經本院連同本件舉發通知單上違規行為人當時之簽名、受
      處分人上開當庭書寫直式、橫式各20次之字跡樣本與受處
      分人所能提出之平日廚師業務於95年間親自書寫之菜單共
      計35張，囑託內政部警政署刑事警察局鑑定結果，因發現
      僅現有資料尚無法鑑定，是未能鑑定乙節，有該刑事警察
      局99年7 月29日刑鑑字第0990100521號函在卷可考，則徒
      由本件舉發通知單上「甲○○」之簽名尚難逕認當時違規
      並簽名之行為人即為本件受處分人。
（四）又觀諸卷附受處分人提出臺北市政府警察局北投分局97年
      5 月12日北市警投分交字第09731048200 號、第09733597
      500 號書函，受處分人曾因2 次遭他人冒用身分，執勤員
      警均疏忽未詳加查證致舉發錯誤，因而撤銷先後所為原處
      分之事，有上開書函2 紙在卷可佐，兼參受處分人於本院
      訊問時所稱伊身分證10幾年前曾經不見過（駕照則未曾遺
      失，受處分人先前託其姪子處理主張而提交予臺北市警察
      局大同分局書函上所載駕照遭不法人士盜用云云，與其提
      出之陳述書上記載駕照遺失云云，內容均顯有誤，附此敘
      明）等語，益徵受處分人主張伊身分遭冒用之情，顯非全
      然無稽，雖舉發當時警員係依據駕駛人所出示證照經核對
      無誤後始製單舉發，有臺北市政府警察局大同分局上開書
      函在卷可參，然如上述，駕駛人當時所出示證照是否屬實
      為真，已有可疑，仍無法排除
    本件是否有不明人士冒用受處分人名義遭舉發之可能。
五、綜上所述，本件違規之駕駛人是否即為受處分人，依卷存事
    證尚難憑以確認，依上接法律意旨，原處分機關未予以詳查
    ，遽予裁罰，尚有未洽。從而，本院認本件異議為有理由，
    應撤銷原處分，另諭知受處分人不罰，以期適法。
據上論斷，應依道路交通案件處理辦法第20條前段，裁定如主文
。
中    華    民    國     99    年    9    月    30    日
                  交通法庭  法  官  方鴻愷
以上正本證明與原本無異。
如不服本裁定，應於裁定送達後5 日內向本院提出抗告狀。
                            書記官  江怡萱
中    華    民    國    99    年    9     月    30    日

司法院資訊處製作；財團法人民間司法改革基金會備份。
